【裁判字號】    98,易,938
【裁判日期】    990126
【裁判案由】    詐欺
【裁判全文】
臺灣屏東地方法院刑事判決               98年度易字第938號
公  訴  人  臺灣屏東地方法院檢察署檢察官
被      告  甲○○
上列被告因詐欺案件，經檢察官提起公訴（98年度偵字第6475號
），本院判決如下：
    主  文
甲○○幫助意圖為自己不法之所有，以詐術使人將本人之物交付
，處有期徒刑伍月，如易科罰金，以銀元佰元即新臺幣玖佰元
折算壹日。
    事  實
一、甲○○可預見收購者或借用者取得他人帳戶存摺或提款卡使
    用之行徑，常與財產犯罪密切相關，且該帳戶存摺、提款卡
    得以供詐騙集團掩飾或隱匿犯詐欺罪所得財物之用，致被害
    人與警方追查困難，竟仍以縱收購者或借用者以其金融帳戶
    實施詐欺取財犯行，亦不違背其本意之幫助犯意，先於民國
    93年1 月13日，至中華郵政股份有限公司高雄站前郵局，辦
    理其在該局所申設之帳號00000000000000號帳戶之儲金簿掛
    失補副手續，並申請晶片提款卡，而於同日領得新存摺，復
    於同年月30日領取晶片提款卡，其於當日以提款卡跨行提領
    新臺幣（下同）100 元（手續費6 元，致該帳戶內之存款僅
    餘26元），再於同年2 月6 日更改晶片提款卡密碼後，即在
    不詳地點，將其上開郵局帳戶及其向中國信託商業銀行申辦
    、存款餘額僅17元之帳號000000000000號帳戶之存摺、提款
    卡及印鑑章等均交予真實姓名年籍不詳之成年詐欺集團成員
    使用，並告知提款卡密碼。該詐欺集團取得甲○○上開帳戶
    後，即意圖為自己不法之所有，基於詐欺取財之接續犯意，
    先寄發中獎通知單予乙○○，佯稱乙○○中獎120 萬元云云
    ，乙○○不疑有他，撥打中獎通知單上所載電話與上開詐欺
    集團聯繫，該詐欺集團成員復佯稱必須先加入會員，繳交10
    萬元會員費方可領獎云云，致乙○○陷於錯誤，依該詐欺集
    團成員之指示，於同年2 月17日上午9 時43分許，匯款10萬
    元至甲○○上開郵局帳戶內，該詐欺集團成員又承前詐欺取
    財之接續犯意，以電話向乙○○佯稱：會員費係港幣10萬元
    ，並非新臺幣，必須補繳會員費云云，乙○○乃於同年月20
    日不詳時間，匯款20萬元至甲○○上開中國信託商業銀行帳
    戶內。嗣為警循線查獲。
二、案經彰化縣警察局彰化分局報告臺灣高雄地方法院檢察署檢
    察官呈請臺灣高等法院檢察署移轉臺灣屏東地方法院檢察署
    檢察官偵查起訴。
    理  由
壹、證據能力方面：
    按傳聞法則之重要理論依據，在於傳聞證據未經當事人之反
    對詰問予以核實，乃予排斥，惟若當事人已放棄對原供述人
    之反對詰問權，於法院審判時表明同意該等傳聞證據可作為
    證據，基於證據資料愈豐富，愈有助於真實發現之理念，並
    貫徹刑事訴訟法修法加重當事人進行主義之精神，確認當事
    人對於證據能力有處分權之制度，傳聞證據經當事人同意作
    為證據，法院認為適當者，亦得為證據；另當事人於調查證
    據時，對於傳聞證據表示「沒有意見」、「對於證據調查無
    意見」，而未於言詞辯論終結前聲明異議，應視為已有將該
    等傳聞證據採為證據之同意，此刑事訴訟法第159 條之5 定
    有明文。查本判決所引用之下列屬於傳聞證據之證據，經審
    判長提示並告以要旨後，檢察官及被告均知該證據為審判外
    之言詞陳述及書面證據，原無證據能力，惟未於言詞辯論終
    結前表示異議，本院審酌上開證據作成之過程並無不適當之
    情形，且對於被告涉案之事實具有相當之關聯性，依刑事訴
    訟法第159 條之5 規定具有證據能力。
貳、實體方面：
一、訊據被告甲○○固不否認其所有之上開郵局帳戶及中國信託
    銀行帳戶遭詐欺集團成員用以詐騙被害人乙○○之事實，惟
    矢口否認有何幫助詐欺犯行，辯稱：其並未將帳戶交給詐騙
    集團，上開帳戶之存摺、提款卡、印鑑是搬家時遺失，其因
    為怕忘記密碼，所以將密碼寫在存摺上云云。惟查：
(一)、被害人乙○○於上開時間，遭詐欺集團以前述手段詐騙，陷
    於錯誤，依詐欺集團指示，分別於93年2 月17日、同年月20
    日各匯款10萬元、20萬元至被告上開郵局帳戶及中國信託商
    業銀行帳戶內，其匯入被告上開郵局帳戶之款項，旋於匯款
    當天遭不詳人士以提款卡跨行提領一空，其匯入被告上開中
    國信託商業銀行帳戶之款項，亦旋於匯款當日遭不詳人士以
    跨行轉帳之方式將10萬元轉帳至其他不詳帳戶，復以提款卡
    跨行提領之方式，分別提領2 萬元、2 萬元、2 萬元、2 萬
    元、1 萬9,000 元，再跨行轉帳700 元至上開不詳帳戶等事
    實，業據被害人於警詢證述明確，復有郵政國內匯款執據、
    臺灣高雄地方法院檢察署公務電話紀錄、被告上開郵局帳戶
    客戶基本資料、客戶歷史交易清單、被告上開中國信託帳戶
    開戶資料及歷史交易查詢報表各1 份附卷可稽（見臺灣高雄
    地方法院檢察署96年度偵緝字第1044號卷第31至33、35、44
    頁、同署94年度核退偵字第90號卷第43至54頁、本院卷第24
    頁），前開事實已足認定。
(二)、被告雖辯稱其將上開2 個帳戶之存摺、提款卡、印鑑都放在
    一起，係之前搬家時遺失云云（見本院卷第27頁背面）。然
    查上開詐欺集團成員係以提款卡跨行提領被害人匯入被告上
    開郵局帳戶內之款項，另亦有以提款卡跨行提領之方式，取
    得被害人匯入被告上開中國信託商業銀行帳戶內之款項乙節
    ，業如前述，上開詐欺集團成員顯然必須知悉被告上開郵局
    帳戶及中國信託商業銀行帳戶之提款卡密碼，始得以上開方
    式提領詐得之款項，而提款卡密碼係個人秘密事項，若非被
    告主動告知，他人實無從知悉而使用提款卡，被告辯稱其帳
    戶提款卡係遺失云云，尚非可採。被告就此雖辯稱其因恐忘
    記密碼，故將提款卡密碼寫在存摺上云云（見本院卷第27頁
    背面），然衡諸常情，稍有社會歷練、經驗之人，均知提款
    卡應與密碼分別保存，或者將密碼牢記心中，而無須在任何
    物體上標示或載明密碼，以免徒增帳戶遭人持提款卡併同密
    碼逕予盜領款項之風險，且亦應將存摺及印鑑分開保存，以
    免遭人持以臨櫃盜領存款，而被告教育程度為國中肄業，於
    案發時已役畢、年已24歲、職業為洗車廠工人之事實，為其
    供述在卷（見本院卷第37頁背面），足認其並非全無社會經
    驗，且智慮無缺，對於上開常識自難諉為不知，其所辯將提
    款卡密碼寫在存摺上，並將帳戶提款卡、存摺、印鑑放在一
    起之舉顯有違常情；況其於偵訊時自陳其郵局帳戶之密碼好
    像是其生日等語（見96年度偵緝字第384 號卷第27頁），參
    以其在本院審理時陳稱其偵訊所述屬實（見本院卷第38頁）
    ，又衡諸常情，一般人對於自己之生日應不至於無法記憶，
    此觀之被告於本院準備程序及審判期日訊問其出生年月日時
    ，均能無庸思索立刻回答乙情即明，應認被告顯無必要將其
    郵局帳戶提款卡密碼寫在存摺上，足徵被告前開辯解非真，
    其上開郵局帳戶及中國信託商業銀行帳戶之提款卡應係其主
    動交予他人，並將密碼告知他人。
(三)、再者，被告於93年1 月13日至中華郵政股份有限公司高雄站
    前郵局，辦理其上開郵局帳戶儲金簿之掛失補副手續，並申
    請晶片提款卡，於當日領得新存摺，再於同年月30日領到晶
    片提款卡，於同日跨行提領100 元，致該帳戶內僅餘26元，
    復於同年2 月6 日更改晶片提款卡密碼之事實，有前開被告
    郵局帳戶之客戶歷史交易清單在卷可稽（見94年度核退偵字
    第90號卷第49頁背面至51頁），被告於本院準備程序亦自承
    係其本人領取晶片提款卡及設定密碼乙情（見本院卷第27頁
    背面），前開事實堪以認定，然被告於92年4 月12日起至其
    辦理掛失補副之日（即93年1 月13日）間之長達9 個月之期
    間內，均未使用該帳戶，足見被告稱其早已無使用上開郵局
    帳戶乙情為真（見本院卷第27頁背面），參以被告亦始終未
    提及其後來有何使用該帳戶之需求，其顯無去辦理存摺掛失
    補發手續及申請提款卡之必要；又如前所述，被告於93年1
    月30日提領100 元，致上開郵局帳戶內僅餘26元後，該帳戶
    旋於同年2 月17日遭上開詐欺集團用以詐欺本件被害人，堪
    認被告係為提供上開郵局帳戶予他人使用，方突然向郵局申
    請補發存摺及提款卡，並於將存款提領殆盡後，交予上開詐
    欺集團使用。
(四)、況衡諸常情，金融帳戶事關存戶個人財產權益之保障，其專
    有性自屬甚高，除非本人或本人之親密關係者，難認有何理
    由可自由流通使用該存摺，且一般人均有妥為保管阻止他人
    任意使用之認識，縱係帳戶存摺、提款卡遺失或失竊，理當
    即刻掛失止付，以防帳戶內之金錢遭人竊領，縱使帳戶內金
    額不多，亦會防止遭人以之作為犯罪工具使用，被告非無社
    會經驗之人，業如前述，對此當無不知之理，其卻不思補救
    自保，未曾向開戶金融機構申請掛失止付，亦未向警察機關
    申報失竊，業據被告供陳明確（見本院卷第27頁背面），顯
    與常情相違。至其就此雖辯稱其因不知道帳戶遺失，所以未
    掛失，後來警察找伊時，才知道帳戶遺失云云（見本院卷第
    27頁背面、第37頁背面），然據其供稱：其係在搬家時遺失
    上開帳戶，搬家之後就沒有看到那些存摺，其是在換晶片卡
    後沒多久搬家等語（見本院卷第37頁背面），堪認其係於93
    年年初搬家因而遺失上開帳戶，然其卻遲至數年後之96年7
    月31日因通緝為警逮捕時方知悉上開2 個帳戶之存摺、提款
    卡、印鑑章已遺失，尚與常情不合，其辯解之可信度殊值懷
    疑。
(五)、復衡之近年來政府已廣為向民眾宣導如何防範犯罪集團恐嚇
    或施詐，一般人如遇帳戶存摺、提款卡遺失或遭竊，為防止
    其存款遭盜領或帳戶遭不法使用，必當於發現後立即向金融
    機構辦理掛失補發手續，而持被告上開帳戶實施犯罪之人對
    此亦當知之甚詳，而於原帳戶所有人掛失止付後，渠等即無
    法以拾得或竊得之存摺、提款卡提領該帳戶內之存款。渠等
    在此情形下，如仍以此帳戶作為其犯罪工具，則在渠等向他
    人詐騙，並誘使被害人將款項匯入該帳戶後，卻又極有可能
    因帳戶所有人掛失止付而無法提領，則渠等大費周章從事於
    犯罪之行為，甘冒犯罪後遭追訴、處罰之風險，卻只能平白
    無故替原帳戶所有人匯入金錢，而無法得償其犯罪之目的，
    無異於為他人作嫁衣。換言之，從事此等財產犯罪之不法集
    團，若非確定該帳戶所有人不會去報警或掛失止付，以確定
    其等能自由使用該帳戶提款、轉帳，則其等應不至於以該帳
    戶從事於財產犯罪。而此等確信，在該帳戶係拾得或竊得之
    情形，實無發生之可能，益徵被告上開郵局及中國信託商業
    銀行帳戶之存摺、提款卡、印鑑及密碼等確係被告提供予詐
    騙集團成員使用，要無疑義。
(六)、末金融帳戶為個人理財之工具，申請開設金融帳戶並無任何
    特殊之限制，一般民眾皆能自由申請開戶，並得同時在不同
    金融機構申請多數存款帳戶使用，乃眾所週知之事實。依一
    般人之社會生活經驗，倘係合法收入，本可自行向金融行庫
    開戶使用，而無向他人取得帳戶之必要。如他人不以自己名
    義申請開戶，而向他人取得金融機構帳戶使用，衡情，應係
    為免他人得知使用帳戶者之真實身分，故應能合理懷疑收購
    帳戶之人目的在於供犯罪所用。況近來新聞媒體，對於不肖
    犯罪集團常大量收購或使用他人存款帳戶後，再持以供作犯
    罪使用，藉此逃避檢警查緝之情事，亦多所報導；又一般人
    亦均有妥為保管及防止他人任意使用存摺、提款卡及密碼之
    認識，縱特殊情況偶須交付他人使用，亦必深入瞭解用途及
    合理性，始予提供，且該等專有物品如落入不明人士手中，
    而未加以闡明正常用途，極易被利用為與財產有關之犯罪工
    具，此乃依一般生活經驗即能體察之常識，而對於非有正當
    理由，竟徵求他人提供帳戶者，客觀上可預見其目的，係供
    為某筆資金之存入，後再行領出之用，且該筆資金之存入及
    提領過程係有意隱瞞或掩飾行為人之真實身分之用意，一般
    人本於一般認知能力均易於瞭解，是被告應可預見將帳戶存
    摺、印鑑、提款卡及密碼提供他人使用將幫助他人實施財產
    犯罪，仍將之交付予不詳詐欺集團使用，顯見縱使該詐欺集
    團將被告交付之帳戶供作詐欺匯款之用，亦不違反被告之本
    意至明，則被告自有幫助本案詐欺集團遂行詐欺取財犯行之
    未必故意。
(七)、綜上所述，被告基於幫助他人實施詐欺取財犯行亦不違背其
    本意之不確定故意，將其上開郵局及中國信託商業銀行帳戶
    交予不詳詐欺集團成員使用，而幫助其遂行詐欺取財之犯行
    事證明確，堪以認定。
二、新舊法比較：
(一)、按行為後法律有變更者，適用行為時之法律。但行為後之法
    律有利於行為人者，適用最有利於行為人之法律，刑法第2
    條第1 項定有明文，茲因被告行為後，刑法於94年2 月2 日
    經總統公布修正，並於95年7 月1 日施行，又關於量刑前之
    決定應適用法律階段，須綜合罪刑有關之共犯、未遂犯、想
    像競合犯、牽連犯、連續犯、結合犯，以及累犯加重、自首
    減輕暨其他法定加減原因（如身分加減）等一切情形，綜其
    全部罪刑之結果而為比較後，始得依刑法第2 條第1 項之規
    定，決定應適用之構成要件、加重減輕事由等相關新舊法律
    ，再依所決定適用之新舊法，依法量刑（最高法院24年度刑
    庭總會決議（二）、95年第8 次刑庭會議決議參照）。易言
    之，在量刑之前，即須先就構成要件、加重減輕事由等罪刑
    有關之相關規定，比較新舊法之規定後，決定應適用新法或
    舊法。
  1.本件與罪刑有關之刑法第33條（涉及法定最低罰金刑）業經
    修正，修正後刑法第33條第5 款規定「罰金：新臺幣一千元
    以上，以百元計算之」，與修正前刑法第33條第5 款規定「
    罰金：一元以上」不同。經比較新舊法結果，以舊法較有利
    於被告，故依刑法第2 條第1 項前段規定，本案關於法定刑
    罰金部分，自應適用行為時之法律即修正前刑法第33條第5
    款規定科處（依最高法院95年台上字第6958號、7024號判決
    要旨此部分修正應比較新舊法）。
  2.另有關刑法第30條幫助犯之修正，依立法理由所述，僅屬確
    認幫助犯應採共犯從屬性說之「限制從屬形式」，而為之文
    義上更動，處罰效果上仍維持得減輕其刑之規定，故並無足
    以影響行為的可罰性與法律效果而有所變更之實質上變更者
    ，自非屬上開「法律有變更」之情形，應依一般法律適用原
    則，適用裁判時即修正後之規定（最高法院95年第21次刑事
    庭會議決議參照），是並無刑法第2 條第1 項比較之問題，
    附此敘明。
  3.本件綜合比較結果，關於被告量刑所適用之刑法相關法條，
    認依修正前刑法對被告較為有利，是應一體適用修正前刑法
    即行為時刑法論處。
(二)、再關於易科罰金或易服勞役等易刑處分及定執行刑等，既係
    於量刑後始應決定之事項，則自無從與量刑前所應適用之法
    律一併綜合比較，故此時縱有分別依新舊法而為適用之情形
    ，亦無不當或不法，先予敘明。關於易科罰金之折算標準，
    修正後刑法第41條第1 項修正提高為「以新臺幣1,000 元、
    2,000 元、3,000 元折算1 日」，並刪除「因身體、教育、
    職業或家庭之關係，執行顯有困難者」之條件，而修正前刑
    法第41條第1 項係規定「得以1 元以上3 元以下折算1 日（
    復依修正前罰金罰鍰提高標準條例第2 條規定，係就原定數
    額提高為100 倍折算1 日即銀元100 元以上300 元以下折算
    1 日，換算為新台幣為300 元以上900 元以下折算1 日）」
    ，又數罪併罰之情形，修正前刑法第41條第2 項原規定「併
    合處罰之數罪，均有前項情形，其應執行之刑逾6 月者，亦
    同」，然修正後同項規定「前項規定於數罪併罰，其應執行
    之刑未逾6 月者，亦適用之」，而本件並無數罪併罰情形，
    是經比較新舊法結果，應以修正前之舊法規定對被告較為有
    利，亦即應適用修正前刑法第41條第1 項前段之規定。
三、按刑法上之幫助犯，係對於犯罪與正犯有共同之認識，而以
    幫助之意思，對於正犯資以助力，而未參與實施犯罪之行為
    者而言（最高法院75年度台上字第1509號、88年度台上字第
    1270號判決亦同此意旨）。是以，如未參與實施犯罪構成要
    件之行為，且係出於幫助之意思提供助力，即屬幫助犯，而
    非共同正犯。本件被告基於幫助之犯意，提供上開郵局及中
    國信託商業銀行帳戶之存摺、提款卡、密碼等物予上開詐欺
    集團成員，供其詐騙被害人取得財物之用，僅係參與犯罪構
    成要件以外之行為，在無證據證明被告係以正犯而非以幫助
    犯之犯意參與或被告有參與詐欺被害人或領取被害人匯入之
    款項等詐欺取財之犯罪構成要件之行為之情形下，應認其所
    為係幫助犯而非正犯之行為。是核被告前開所為，係犯刑法
    第30條第1 項、第339 條第1 項之詐欺取財罪之幫助犯，應
    依刑法第30條第2 項規定，按正犯之刑減輕之。爰審酌被告
    將其金融帳戶提供他人犯罪使用，紊亂社會正常交易秩序，
    並使不法之徒藉此輕易於詐欺被害人後取得財物，致檢警難
    以追緝，助長犯罪風氣，且犯後否認犯行，並未賠償被害人
    之財產損失，犯後態度難認良好，兼衡其素行、犯罪手段、
    動機、智識程度、生活狀況等一切情狀，並斟酌檢察官之求
    刑，量處如主文所示之刑，並諭知易科罰金之折算標準。
四、被告犯罪後，中華民國96年罪犯減刑條例業於96年6 月15日
    公佈，並於96年7 月16日起施行，而被告為本件犯罪行為之
    時間固於96年4 月24日之前，且所犯之罪核與該條例第2條
    第1 項之規定相符，復無同條例第3 條限制減刑之除外情事
    存在，惟按本條例施行前，經通緝而未於96年12月31日以前
    自動歸案接受偵查、審判或執行者，不得依本條例減刑，中
    華民國96年罪犯減刑條例第5 條定有明文。查本件被告前經
    臺灣屏東地方法院檢察署檢察官依法傳喚、拘提未到，而於
    96年6 月27日以屏檢光日緝字第633 號發布通緝，嗣經高雄
    市政府警察局保安大隊員警於96年7 月31日緝獲等情，有上
    開通緝書、通緝案件移送書、調查筆錄各1 份在卷可稽（見
    96年度偵字第3215號卷第14頁、96年度偵緝字第384 號卷第
    1 、5 至7 頁），被告既於中華民國96年罪犯減刑條例施行
    前經通緝，且未於96年12月31日以前自動歸案接受審判，依
    中華民國96年罪犯減刑條例第5 條規定，自不得予以減刑，
    附此敘明。
據上論斷，應依刑事訴訟法第299 條第1 項前段，刑法第2 條第
1 項前段、第339 條第1 項、第30條第1 項前段、第2 項、第41
條第1 項前段（修正前），廢止前罰金罰鍰提高標準條例第2 條
，刑法施行法第1 條之1 ，現行法規所定貨幣單位折算新臺幣條
例第2 條，判決如主文。
本案經檢察官任亭到庭執行職務。
中    華    民    國    99    年    1    月     26    日
                  刑事第五庭  審判長  法  官  石家禎
                                      法  官  林家聖
                                      法  官  陳秀慧
以上正本證明與原本無異。
如不服本判決應於收受本判決送達後十日內向本院提出上訴書狀
，其未敘述上訴理由者，並得於提起上訴後十日內向本院補提理
由書狀（均須按他造當事人之人數附繕本）「切勿逕送上級法院
」。
中    華    民    國    99    年    1     月    26    日
                                      書記官  史安琪
附錄本判決論罪科刑法條：
中華民國刑法第30條
幫助他人實行犯罪行為者，為幫助犯。雖他人不知幫助之情者，
亦同。
幫助犯之處罰，得按正犯之刑減輕之。
中華民國刑法第339條第1項
意圖為自己或第三人不法之所有，以詐術使人將本人或第三人之
物交付者，處5 年以下有期徒刑、拘役或科或併科1000元以下罰
金。

司法院資訊處製作；財團法人民間司法改革基金會備份。
